【裁判字號】    95,裁,1126
【裁判日期】    950530
【裁判案由】    礦業法
【裁判全文】
最  高  行  政  法  院  裁  定
                                     95年度裁字第01126號
抗  告  人  甲○○
訴訟代理人  徐揆智律師
            林幸慧律師
上列抗告人因與相對人經濟部礦務局間礦業法事件，對於中華民
國94年7月21日臺北高等行政法院93年度訴字第1187號裁定提起
抗告。本院裁定如下︰
    主  文
抗告駁回。
抗告訴訟費用由抗告人負擔。
    理  由
一、緣本件訴外人中國力霸股份有限公司（下稱力霸公司），前
    於民國（下同）63年3月30日備具文件向前臺灣省政府建設
    廳礦務局申請核定使用礦業用地，經該府建設廳以63年11月
    26日建礦字第169725號函核定臺灣省林務局蘭陽林區管理處
    羅東事業區第101林班等地號之國有及私有土地共計面積18.
    466公頃為礦業用地。嗣因臺灣省宜蘭縣羅東地政事務所於
    91年1月間辦理土地重測，發現力霸公司上開申請核定之礦
    業用地未包括抗告人所有坐落臺灣省宜蘭縣冬山鄉○○段第
    544號地號土地（下稱系爭土地），該公司乃於91年3月19日
    備具文件向相對人申請補核定上開地號面積計0.006982公頃
    之土地為礦業用地，供高架索道通過；經經濟部以91年5月
    16日經授務字第09120108970號函核定為礦業用地，並副知
    抗告人。抗告人不服，於92年9月5日以未具文號函向相對人
    請求撤銷前臺灣省政府建設廳63年11月26日建礦字第169725
    號函及經濟部91年5月16日經授務字第09120108970號函，經
    相對人以92年9月9日礦局行二字第09200191230號函復「無
    法照辦」。抗告人不服，循序提起行政訴訟。經原裁定以：
    （一）前臺灣省政府建設廳63年11月26日建礦字第169725號
    函係於63年11月26日作成，抗告人並未於法定期間內提起訴
    願，該行政處分業已確定，抗告人主張該行政處分違法，請
    求撤銷之，依行政程序法第128條第2項，縱抗告人並不知悉
    違法之事實，惟抗告人迨91年間才向經濟部申請之，已逾5
    年期間，抗告人應已喪失救濟權限。（二）本件抗告人因礦
    業法事件，不服經濟部91年5月16日經授務字第09120108970
    號函核定礦業用地函，請求相對人撤銷之，惟經濟部係相對
    人之直屬上級機關，抗告人倘不服經濟部上開行政處分，應
    就該行政處分於法定期間內向行政院提起訴願，然抗告人卻
    請求相對人撤銷之，依訴願法第4條第7款，其所踐行救濟程
    序，容屬有誤；雖相對人92年9月9日礦局行二字第09200191
    230號函復「無法照辦」，惟相對人為經濟部之下級機關，
    其並無權限撤銷經濟部之行政處分，是其函僅屬觀念通知性
    質，依訴願法第3條第1項，自非行政處分等語，而駁回抗告
    人在原審請求撤銷經濟部93年3月12日經訴字第09306214690
    號訴願決定、相對人92年9月9日礦局行二字第09200191230
    號函及前臺灣省政府建設廳63年11月26日建礦字第169725號
    函部分之訴。
二、本件抗告意旨略謂：（一）因前臺灣省政府建設廳63年11月
    26日建礦字第169725號函所核准之礦業用地，未將抗告人所
    有系爭土地列入索道通過之土地，抗告人自無所謂撤銷權之
    行使問題，自不生時效之起算點及時效完成與否之問題；惟
    力霸公司於91年3月19日以中冬泥字第91059號函認63年漏列
    抗告人所有系爭土地，並向經濟部礦務局申請補核定系爭土
    地為礦業用地，經經濟部以91年5月16日經授務字第0912010
    8970號函核定使用，則91年3月19日為力霸公司主張新事實
    之發現日期，91年5月16日為經濟部礦務局補正63年11月26
    日函作成之日期，亦屬新事實之發生日，此為新的行政處分
    ，對原有63年11月26日之行政處分發生補正效力，時效起算
    點應自91年5月16日函作成日起算，不生已逾5年時效之問題
    ，原裁定認應自63年起算時效，顯有誤會。（二）本件礦業
    用地權之核准，原屬臺灣省礦務局之職權，嗣於廢省後，其
    職權改歸屬於相對人，則經濟部91年5月16日經授字第09120
    108970號函發文地點為臺北市鎮○街2號，作成機關為相對
    人，造成抗告人權利之損害者亦為相對人，故抗告人於92年
    9月5日向相對人請求撤銷63年11月26日函及上開91年5月16
    日函，則相對人於92年9月9日以礦局行二字第09200191230
    號函否准，抗告人係先向行政院提出訴願，非如原審所指未
    向行政院提起訴願。且上開相對人92年9月9日之函否准抗告
    人之撤銷聲請，即為行政處分之行為，自應尋行政訴訟程序
    解決，原裁定指為觀念通知，顯有誤會，原裁定認事用法均
    有錯誤，明顯違背法令。為此訴請廢棄原裁定。
三、本院查：
（一）按「人民因中央或地方機關之違法行政處分，認為損害其
      權利或法律上之利益，經依訴願法提起訴願而不服其決定
      ，或提起訴願逾三個月不為決定，或延長訴願決定期間逾
      二個月不為決定者，得向高等行政法院提起撤銷訴訟。」
      行政訴訟法第4條第1項定有明文。是提起撤銷訴訟，應以
      有行政處分之存在為前提要件；且須因該行政處分致其權
      利或法律上之利益受有損害。又所謂行政處分者，係指行
      政主體基於職權，就具體事件，所為發生公法上法律效果
      之單方行政行為而言，此觀訴願法第3條第1項、行政程序
      法第92條第1項之規定自明。另「訴願人在合法期間，曾
      向原處分官署聲明不服，或誤向非主管官署表示不服原處
      分之意思者，均應認為已有訴願之提起。」復經本院著有
      42年判字第38號判例可循。
（二）經查：本件係因訴外人力霸公司，曾經前臺灣省政府建設
      廳以63年11月26日建礦字第169725號函核定臺灣省林務局
      蘭陽林區管理處羅東事業區第101林班等地號之國有及私
      有土地共計面積18.466公頃為礦業用地；嗣因發現上開經
      核定之礦業用地未包括抗告人所有系爭土地，力霸公司乃
      向相對人申請補核定系爭地號面積計0.006982公頃之土地
      為礦業用地，並經經濟部以91年5月16日經授務字第09120
      108970號函核定為礦業用地，並副知抗告人。抗告人因不
      服，乃於92年9月5日向相對人請求撤銷前臺灣省政府建設
      廳63年11月26日建礦字第169725號函及經濟部91年5月16
      日經授務字第09120108970號函，並經相對人以92年9月9
      日礦局行二字第09200191230號函復「無法照辦」等情，
      為原審所確定之事實，並有該等函文可按。其中前臺灣省
      政府建設廳63年11月26日建礦字第169725號函既未核定抗
      告人所有系爭土地為礦業用地，則抗告人即未因該核定礦
      業用地之行政處分，致其權利或法律上利益受損害，依上
      開所述，抗告人依行政訴訟法第4條第1項規定於原審對之
      提起撤銷訴訟，即屬起訴不備要件；原裁定認抗告人此部
      分之起訴不合法，理由雖有不同，惟駁回之結論則無不合
      。另抗告人既是因收受經濟部91年5月16日經授務字第091
      20108970號函核定系爭土地為礦業用地之行政處分後，於
      92年9月5日具函向相對人請求撤銷，則抗告人此向相對人
      請求撤銷經濟部91年5月16日經授務字第09120108970號函
      之函文，顯是一向非主管官署表示不服上述經濟部行政處
      分之意思，依上開所述，自應認其係提起訴願之意，依提
      起訴願之程序處理（至於是否有在法定期間內提起，則屬
      訴願是否合法之問題）；相對人未依此程序處理，而逕為
      「無法照辦」之回函，此函文因對抗告人並未發生任何法
      律效果，故原裁定以其非行政處分，依上開所述，亦無不
      合。綜上所述，抗告人以其一己之見解，指摘原裁定違法
      ，並無可採。從而，原裁定駁回抗告人在原審關於請求撤
      銷經濟部93年3月12日經訴字第09306214690號訴願決定、
      相對人92年9月9日礦局行二字第09200191230號函及前臺
      灣省政府建設廳63年11月26日建礦字第169725號函部分之
      訴，並無違誤。抗告意旨，求為廢棄原裁定，為無理由，
      應予駁回。
（三）又本件抗告人在原審係起訴請求撤銷經濟部93年3月12日
      經訴字第09306214690號訴願決定、相對人92年9月9日礦
      局行二字第09200191230號函、前臺灣省政府建設廳63年
      11月26日建礦字第169725號函及經濟部91年5月16日經授
      務字第09120108970號函一節，已經抗告人在原審言詞辯
      論期日陳述甚明，並有抗告人在原審起訴狀可按；惟原審
      僅就抗告人在原審起訴請求撤銷經濟部93年3月12日經訴
      字第09306214690號訴願決定、相對人92年9月9日礦局行
      二字第09200191230號函及前臺灣省政府建設廳63年11月
      26日建礦字第169725號函部分，於94年7月21日為本件之
      原裁定，駁回抗告人在原審此部分之訴；至就抗告人請求
      撤銷經濟部91年5月16日經授務字第09120108970號函部分
      ，則漏未裁判，故抗告意旨關於此部分之爭執，即非屬抗
      告人因不服原裁定對之提起本件抗告範圍，本院自無庸加
      以審究，而屬原審法院應就抗告人在原審此部分之訴，另
      行補為裁判之問題；均併予指明。
四、依行政訴訟法第104條、民事訴訟法第95條、第78條，裁定
    如主文。
中    華    民    國    95    年    5     月    30    日
                  第四庭審判長法  官  高  啟  燦
                              法  官  黃  璽  君
                              法  官  廖  宏  明
                              法  官  楊  惠  欽
                              法  官  林  樹  埔
以  上  正  本  證  明  與  原  本  無  異
中    華    民    國    95    年    6     月    1     日
                              書記官  張  雅  琴


司法院資訊處製作；財團法人民間司法改革基金會備份。
